最高法院民事判決　　　　　　　一○○年度台上字第六六四號
上　訴　人　溫正男
訴訟代理人　劉佳田律師
被 上訴 人　賴成德
上列當事人間請求返還不當得利事件，上訴人對於中華民國九十
九年十一月九日台灣高等法院台中分院第二審判決（九十八年度
重上字第六四號），提起上訴，本院判決如下：
    主  文
原判決廢棄，發回台灣高等法院台中分院。
    理  由
本件被上訴人主張：伊與訴外人劉猶謝及林蓁蓁合資於民國八十
六年七月八日（按經查應為八十六年四月間），經由上訴人介紹
而購買訴外人陳秋鎮所有坐落台中縣沙鹿鎮○○○段○路厝小段
第一○七九地號（應有部分四百分之八十二）、第一○八○地號
、第一一三七地號（應有部分四百分之一一二）及第一一六五地
號等四筆土地，面積合計約為九百坪，約定單價每坪新台幣（下
同）二萬二千元，總價為一千九百八十萬元。訴外人陳秋鎮因對
上訴人負有債務，乃將系爭土地之買賣事宜交由上訴人處理。伊
嗣於八十六年五月五日匯款四百萬元、八十六年六月二日匯款三
百萬元予訴外人陳秋鎮，供為上開土地之部分買賣價金支付。系
爭第一○七九地號、第一一三七地號及第一一六五地號等三筆土
地乃於八十六年八月十四日移轉登記於伊名下，另筆第一○八○
地號土地亦於同年月二十六日移轉登記予伊名下。伊與林蓁蓁、
劉猷謝因欲以系爭四筆土地持向銀行申辦貸款，乃交由林蓁蓁處
理，上訴人遂稱可委由第一審被告林清海辦理貸款事宜，林蓁蓁
乃依上訴人之要求而於八十六年九月二十五日將系爭四筆土地之
所有權狀原本交付林清海。系爭四筆土地之買賣價金原為一千九
百八十萬元，伊與訴外人劉猶謝、林蓁蓁已為價金之給付。然訴
外人劉猶謝嗣因現金週轉不靈，乃會同林蓁蓁與上訴人協商，將
所開票號0000000 號、發票日八十六年十月十五日、金額二百六
十萬元、付款人台灣中小企業銀行支票取回，並言明：「支付多
少價金買多少土地，四筆土地過戶後，多出之坪數，辦理分割，
再返還予出賣人」。準此，乃改以一千七百二十萬元購買七百八
十二坪土地，多出之一百十八坪（原買賣契約所約定之四筆土地
合計約九百坪），則約定俟將來辦理土地分割時，再分割移轉回
出賣人陳秋鎮所有。詎上訴人與林清海竟未經伊同意，而將系爭
四筆土地中之第一○七九地號、第一○八○地號、第一一三七地
號等三筆土地，移轉登記於上訴人所指定訴外人溫志文（嗣於九
十四年九月二十八日死亡）名下。伊嗣經向原台中縣清水地政事
務所請領土地登記簿謄本時，始發現上訴人與林清海竟於八十六
年十一月間偽造伊名義之土地增值稅申報書、農業用地移轉免徵
土地增值稅切結書、上開三筆土地之土地登記申請書、土地及建
築改良物買賣所有權移轉契約書等文書，並蓋用伊之印鑑章於各
該偽造之伊名義文書上，利用不知情之員工林麗雯於上開切結書
之立切結書欄中代簽伊之簽名後，林清海即先於八十六年十一月
十日持偽造之文書向原台中縣稅捐稽徵處沙鹿分處提出申請以取
得免稅證明書；繼於八十六年十一月十七日又利用林清海所屬代
書事務所之不知情員工程志賓持偽造之伊名義之土地登記申請書
、土地及建築改良物買賣所有權移轉契約書及上開三筆土地所有
權狀、免稅證明書與伊之印鑑證明等相關文件，向台中縣清水地
政事務所提出土地所有權移轉登記申請，致原台中縣清水地政事
務所於八十六年十一月二十日登載系爭第一○七九地號、第一○
八○地號、第一一三七地號等三筆土地之所有權，以「買賣」為
原因而由伊名義移轉登記為溫志文所有之不實事項於土地登記簿
上。訴外人溫志文生前再於八十七年七月一日以「贈與」為原因
再行移轉登記為第一審被告陳玉所有。伊乃訴請偵辦，台灣台中
地方法院檢察署檢察官遂將上訴人及林清海提起公訴，並經台灣
高等法院台中分院以九十五年度上訴字第一七○六號刑事判決上
訴人及林清海偽造文書有罪，各處有期徒刑壹年，均減刑為有期
徒陸月。系爭第一○七九地號、第一○八○地號、第一一三七地
號等三筆土地前於八十六年十一月二十日轉登記在溫志文名下，
又於八十七年七月一日贈與陳玉後，上訴人更再於八十七年七月
三十一日將系爭三筆土地以一千三百五十萬元之對價出售予訴外
人莊周金蘭，並已移轉登記於訴外人莊周金蘭名下，更曾於八十
六年十二月二十七日即以莊周金蘭為債務人溫志文為義務人而向
原台中縣沙鹿鎮農會（下稱沙鹿鎮農會）借款並設定一千一百四
十萬元之抵押權予沙鹿鎮農會，而應對伊負侵權行為之損害賠償
責任。又上訴人係無法律上原因而獲得伊所支付之上開四筆土地
之價值利益一千一百八十四萬三千元，即總價款一千七百二十萬
元扣除未遭移轉之第一一六五地號土地價金五百三十五萬七千元
（面積二百四十三點五坪每坪單價二萬二千元）後之利益等情，
求為判命上訴人與第一審被告陳玉等人連帶給付一千一百八十四
萬三千元，及加計法定遲延利息之判決（第一審判決命上訴人給
付一千一百八十四萬三千元及其法定遲延利息，駁回被上訴人其
餘之訴。上訴人就其敗訴部分不服，提起上訴。被上訴人就其敗
訴部分，則未據上訴）。
上訴人則以：本件林蓁蓁始為系爭四筆土地之買受人，並已同意
其中之系爭三筆土地登記於溫志文名下。則本件並無任何侵權行
為或損害可言，被上訴人並未就伊如何構成共同侵權行為舉證，
所稱之侵權行為損害賠償請求權時效亦已消滅。被上訴人係依據
刑事判決主張偽造文書侵權行為請求損害賠償，因時效已完成，
改依民法第一百九十七條第二項不當得利規定請求。惟不當得利
是否成立？仍以侵權行為（刑事判決偽造文書）是否存在為基礎
。依無罪推定原則，本件在刑事判決有罪確定前，並不構成偽造
文書及侵權行為等語，資為抗辯。
原審維持第一審所為上訴人敗訴之判決，駁回上訴人之上訴，無
非以：上訴人於八十六年四月間向林蓁蓁介紹購買陳秋鎮所有坐
落台中縣沙鹿鎮○○○段○路厝小段第一○七九（應有部分四百
分之八十二）、一○八○、一一三七（應有部分四百分之一一二
）、一一六五號等四筆土地，林蓁蓁乃與劉猷謝及被上訴人合資
，並以具有自耕農身份之被上訴人名義，經由上訴人而向陳秋鎮
購買系爭四筆土地，約定每坪單價二萬二千元，總價為一千九百
八十萬元。因陳秋鎮對上訴人負有債務，乃將土地買賣交易事項
均交由上訴人處理。林蓁蓁遂依上訴人之指示，由被上訴人於八
十六年五月五日匯款四百萬元、八十六年六月二日匯款三百萬元
給陳秋鎮，另由劉猶謝於八十六年六月二十七日匯款三百萬元給
上訴人、八十六年七月二十一日匯款一百三十萬元給陳秋鎮，劉
猶謝並開立：票號0000000 號、金額三百萬元、發票日八十六年
九月二十二日；票號0000000 號、金額二百六十萬元、發票日八
十六年十月十五日；票號0000000 號、金額二百九十萬元、發票
日八十六年十一月十五日等三張付款人均為台灣中小企業銀行支
票，供為系爭四筆土地買賣尾款之支付。系爭四筆土地遂分別於
八十六年八月十四日及同年月二十六日先後移轉登記於被上訴人
名下。嗣因劉猶謝在印尼之投資發生問題，林蓁蓁與劉猶謝乃於
上開票號0000000 、面額二百六十萬元、發票日八十六年十月十
五日之支票到期前，要求取回，並獲陳秋鎮同意。林蓁蓁為持系
爭土地向銀行申辦貸款，乃於八十六年九月二十五日將土地所有
權狀原本交付林清海，林清海並出具「取得證件明細表」予林蓁
蓁。林清海嗣指示其代書事務所之職員程志賓，向台中縣稅捐稽
徵處及台中縣清水地政事務所申辦其中第一○七九、一○八○、
一一三七地號等三筆土地之免徵土地增值稅手續，嗣將上開三筆
原登記在被上訴人名下之土地，於八十六年十一月二十日以買賣
為原因移轉登記為溫志文所有一節，為兩造所不爭執，且有兩造
所分別提出之台灣台中地方法院檢察署九十二年度偵字第四六九
○號、台灣台中地方法院九十四年度訴字第九五二號、台灣高等
法院台中分院九十五年度上訴字第一七○六號刑事偵、審筆錄及
判決書影本在卷可參。次查，系爭四筆土地之買賣價金合計為一
千九百八十萬元，被上訴人於八十六年五月五日匯款四百萬元、
八十六年六月二日匯款三百萬元予陳秋鎮；劉猶謝於八十六年六
月二十七日匯款三百萬元給上訴人、八十六年七月二十一日匯款
一百三十萬元予陳秋鎮；劉猶謝另開立台灣企銀太平分行擔任付
款人之支票三張（票號0000000至0000000號，面額分別為三百萬
元、二百六十萬元、二百九十萬元），交付陳秋鎮，其中票號00
00000號支票已由上訴人提示兌領，另票號0000000號支票亦經上
訴人及陳秋鎮背書後，存入訴外人王銘絹之帳戶內，並於八十六
年十一月十五日提示兌領等情，業經前述刑事法院查明在卷，故
被上訴人已給付款項共一千七百二十萬元，上訴人抗辯上訴人僅
交付一千三百六十萬元並無足採。又系爭四筆土地中之第一○七
九、一一三七及第一○八○地號三筆土地於移轉登記為被上訴人
所有後，嗣於八十六年十一月二十日經以「買賣」為原因，而由
被上訴人名下移轉為溫志文所有；繼於八十七年七月一日再以「
贈與」為原因由訴外人溫志文移轉予陳玉名下；再於八十七年七
月三十一日以「買賣」為原因由陳玉名下移轉予莊周金蘭所有等
情，有各該地號之土地登記簿謄本在卷可稽。劉猶謝前所交付上
開票號0000000 號、面額三百萬元、票載發票日八十六年九月二
十二日之支票，及票號0000000 號、面額二百九十萬元、票載發
票日八十六年十一月十五日之支票，均經兌現。是林蓁蓁、劉猶
謝與上訴人協調並取回票號0000000 號發票日八十六年十月十五
日面額二百六十萬元支票之時點，應係在八十六年九月二十二日
之後八十六年十月十五日之前之某日，且迄系爭三筆土地所有權
移轉登記予溫志文之申請日八十六年十一月十七日止，被上訴人
、劉猶謝及林蓁蓁三人業已給付之買賣價金合計為一千七百二十
萬元，尚未付清之買賣價金尾款應僅餘二百六十萬元。查上開第
一○七九地號土地之面積為二千一百四十八平方公尺，依應有部
分四百分之八十二計算並換算坪數為一百三十三點二坪，第一○
八○號面積為九百五十一平方公尺，換算坪數為二百八十七點六
八坪，第一一三七號面積為三千一百零四平方公尺，以其應有部
分四百分之一一二計算並換算坪數為二百六十二點五坪，第一一
六五號面積為八百零五平方公尺，換算坪數為二百四十三點五坪
。依此觀之，即便林蓁蓁等人確有上訴人所稱同意提供土地供為
尚未付清之買賣價金尾款之擔保，亦僅須提供其中面積最小之第
一○七九號（應有部分四百分之八十二）土地供為擔保，即已足
夠，何須一次提供合計價值高達一千餘萬元之三筆土地供為擔保
二百六十萬元尾款之理？上訴人於上開刑事案件警訊時雖供稱：
「林蓁蓁需暫時將第一○七九、一○八○、一一三七等三筆土地
過戶給雙方指定溫志文保管，等尾款付清才將土地過戶回去，並
約定期限四個月須將尾款付清」。然被上訴人、劉猶謝及林蓁蓁
等三人之未付尾款既僅有二百六十萬元，則被上訴人、劉猶謝及
林蓁蓁等三人大可以系爭土地持向金融機構申辦貸款即足供為尾
款給付即可，豈有交由上訴人先將系爭三筆土地於八十六年十一
月二十日移轉登記予溫志文後，隨即於同年十二月十七日以溫志
文之名義設定一千一百四十萬元之抵押權予訴外人沙鹿鎮農會而
供為訴外人莊周金蘭對沙鹿鎮農會之借款債務之擔保之理？足認
上訴人實係基於自身之資金需求及另行將系爭三筆土地出售他人
，乃指示林清海辦理系爭三筆土地由被上訴人名下於八十六年十
一月二十日移轉登記予上訴人所能完全掌控之溫志文所有，以便
其可向訴外人沙鹿鎮農會申辦貸款及出售予莊周金蘭一節，應可
認定。被上訴人、劉猶謝及林蓁蓁等三人前為辦理上開四筆土地
之貸款事宜，曾於八十六年九月二十五日由林蓁蓁交付系爭四筆
土地之所有權狀予林清海一情，業據林蓁蓁於上開刑事案件偵、
審中證述在卷，有該院九十五年度上訴字第一七○六刑事判決可
參，且為上訴人、林清海所不否認，並有林清海所出具客戶名稱
為「賴成德」之八十六年九月二十五日「取得證件明細表」可稽
。另依林清海所屬代書事務所之「登記案件程序處理簿」中編號
第六四四號之登記內容所載，林清海係於八十六年九月二十五日
受理「溫主任」所委託處理「權利人」亞太銀行、「義務人」賴
成德之「設定」案件。足認林蓁蓁於八十六年九月二十五日交付
系爭四筆土地之所有權狀予林清海，其交付目的確係供為向銀行
申辦貸款之用，而非申辦土地所有權移轉予訴外人溫志文之用。
另林蓁蓁等人既係於八十六年九月二十五日欲向銀行申辦貸款，
按理在當時應無同時交付印鑑證明予上訴人並應允申辦土地所有
權移轉予溫志文之理。又林蓁蓁於八十六年九月二十五日交付上
開四筆土地之所有權狀予林清海後，直至八十八年八月十三日始
行領回其中一筆土地所有權狀一節，有客戶名稱「林蓁蓁」之八
十八年八月十三日領回證件明細表所載可參。林清海並未能提出
證人林蓁蓁曾於八十六年九月二十五日以後至八十八年八月十三
日前另曾取回上開四筆土地所有權狀之其他領回證件明細表以資
為證，另「登記案件程式處理簿」上復僅有上訴人（溫主任）之
連絡電話，是林清海於該刑事案件中所稱「因銀行不核准貸款，
權狀即由溫正男、林蓁蓁共同取回，溫正男、林蓁蓁並再於八十
六年十一月份帶賴成德的身份證證件影本和一○七九、一○八○
、一一三七等三筆土地所有權狀正本、溫志文身份證影本，交伊
辦理過戶手續」云云，應非實在。上訴人與林清海係利用不知情
之員工林麗雯於切結書中偽簽被上訴人之簽名，再由林清海於八
十六年十一月十日持偽造之申報書、切結書、土地登記申請書及
林蓁蓁所交付原欲供申辦貸款使用之系爭三筆土地所有權狀，向
台中縣稅捐稽徵處沙鹿分處提出（農地買賣）土地增值稅免稅證
明之申報；繼又於八十六年十一月十七日持偽造之被上訴人名義
「土地登記申請書」、「土地、建築改良物買賣所有權移轉契約
書」等文書及土地所有權狀、被上訴人之印鑑證明與原台中縣稅
捐稽徵處沙鹿分處所核發之免稅證明書等申辦所有權移轉登記所
需之相關文件，以「胡釗敏」之名義充為代理人而持向原台中縣
清水地政事務所提出申請，致使承辦公務員形式審查後，將系爭
三筆土地以「買賣」為原因，由被上訴人名下移轉登記為溫志文
所有等情，亦經該院九十五年度上訴字第一七○六號刑事判決認
定在案。綜上，被上訴人既未親自或出具授權書予林蓁蓁以同意
委由上訴人及林清海申辦系爭三筆土地之所有權移轉登記事宜，
則上訴人及林清海所為系爭三筆土地所有權由被上訴人名下移轉
登記為溫志文所有之行為，自屬侵害被上訴人對系爭三筆土地之
所有權，上訴人及林清海對被上訴人應負共同侵權行為之損害賠
償責任。復查，林蓁蓁固曾就系爭土地買賣事宜，委由訴外人吳
進成出面與陳秋鎮進行協商。惟卷附該院九十五年度上訴字第一
七○六號刑事判決所載由訴外人陳秋鎮於刑事案件偵查中所提出
之協定書影本乃係於九十二年八月十一日始行簽署，而系爭三筆
土地早於八十六年十一月二十日即以「買賣」為原因而移轉登記
為溫志文所有。嗣更於八十七年七月一日以「贈與」為原因再行
移轉登記為陳玉所有，繼於八十七年七月三十一日又以「買賣」
為原因而由陳玉名下移轉予訴外人莊周金蘭所有。足認系爭協定
書之內容，非屬新立之協商內容，而係上訴人為求脫免先前未經
被上訴人及林蓁蓁與劉猶謝之同意而無權處分系爭三筆土地之刑
事責任，始於刑事案件偵查發動後為系爭三筆土地暫歸還訴外人
陳秋鎮，並以溫志文名義登記之既成事實之虛假約定。且上開協
定書之作成應係證人吳進成在違反林蓁蓁之授權本意下與訴外人
陳秋鎮所成立，其上復無林蓁蓁同意之簽名，客觀上難認屬實，
對林蓁蓁或被上訴人、劉猶謝自不生拘束之效力，不足為有利於
上訴人之認定，亦經本院九十五年度上訴字第一七○六號刑事判
決認定在卷。末查，上訴人、林清海對被上訴人應負共同侵權行
為之損害賠償責任，因被上訴人自承其對上訴人與林清海之侵權
行為損害賠償請求權，業已罹於時效而消滅，被上訴人乃主張依
不當得利規定請求返還所受利益。惟系爭三筆土地嗣為上訴人另
行出售予莊周金蘭，並移轉登記為莊周金蘭所有一節，已如前述
，而林清海等人無真正實權，是實際獲取系爭三筆土地之利益者
為上訴人，致被上訴人受有損害。則被上訴人依民法第一百八十
五條及第一百九十七條規定，按原所支付之上開四筆土地總價款
一千七百二十萬元，扣除未遭移轉之第一一六五地號土地價金五
百三十五萬七千元（面積二百四十三點五坪每坪單價二萬二千元
）後之一千一百八十四萬三千元為計算標準，並參酌上訴人將系
爭三筆土地出售予莊周金蘭一千三百五十萬元，並移轉所有權登
記，其受有利益為一千三百五十萬元之情形，訴請應負損害賠償
之義務人即上訴人，依關於不當得利規定，返還所受利益一千一
百八十四萬三千元及法定遲延利息於被上訴人，於法自屬有據，
應予准等詞，為其判斷之基礎。
按刑事判決所為事實之認定，於為獨立民事訴訟之裁判時本不受
其拘束，而民事法院雖得依自由心證，以刑事判決認定之事實為
民事判決之基礎，然依民事訴訟法第二百二十二條第四項之規定
，應就其斟酌調查該刑事判決認定事實之結果所得心證之理由，
記明於判決，未記明於判決者，自為同法第四百六十九條第六款
所謂判決不備理由。查原審係引用原審另案九十五年度上訴字第
一七○六號刑事判決認定，上訴人與林清海係利用不知情之員工
林麗雯於切結書中偽簽被上訴人之簽名，再由林清海於八十六年
十一月十日持偽造之申報書、切結書、土地登記申請書及林蓁蓁
所交付原欲供申辦貸款使用之系爭三筆土地所有權狀，向台中縣
稅捐稽徵處沙鹿分處提出（農地買賣）土地增值稅免稅證明之申
報；繼又於八十六年十一月十七日持偽造之被上訴人名義「土地
登記申請書」、「土地、建築改良物買賣所有權移轉契約書」等
文書及土地所有權狀、被上訴人之印鑑證明與原台中縣稅捐稽徵
處沙鹿分處所核發之免稅證明書等申辦所有權移轉登記所需之相
關文件，以「胡釗敏」之名義充為代理人而持向原台中縣清水地
政事務所提出申請，致使承辦公務員形式審查後，將系爭三筆土
地以「買賣」為原因，由被上訴人名下移轉登記為溫志文所有；
且上開協定書之作成應係證人吳進成在違反林蓁蓁之授權本意下
與訴外人陳秋鎮所成立，其上復無林蓁蓁同意之簽名，客觀上難
認屬實，對林蓁蓁或被上訴人、劉猶謝自不生拘束之效力各等情
，而未就其斟酌調查該刑事判決認定事實之結果所得心證之理由
，記明於判決，自為同法第四百六十九條第六款所謂判決不備理
由。又原審僅謂：林清海等人無真正實權，實際獲取系爭三筆土
地之利益者為上訴人等語，而未說明其所憑之依據，殊屬可議。
上訴論旨，指摘原判決不當，求予廢棄，非無理由。
據上論結，本件上訴為有理由。依民事訴訟法第四百七十七條第
一項、第四百七十八條第二項，判決如主文。
中    華    民    國  一○○  年    四    月  二十八  日
                      最高法院民事第三庭
                          審判長法官  劉  延  村  
                                法官  許  澍  林  
                                法官  黃  秀  得  
                                法官  魏  大  喨  
                                法官  阮  富  枝  
本件正本證明與原本無異
                                      書  記  官  
中    華    民    國  一○○  年    五    月    十    日
                                                      K